【裁判字號】    98,上訴,375
【裁判日期】    980716
【裁判案由】    殺人未遂等
【裁判全文】
臺灣高等法院臺南分院刑事判決         98年度上訴字第375號
上  訴  人
即  被  告  戊○○
                    （現另案於臺灣高雄第二監獄執行中）
選任辯護人  施承典律師
上列上訴人因殺人未遂等案件，不服臺灣臺南地方法院97年度訴
字第2160號中華民國98年2月26日第一審判決（起訴案號：臺灣
臺南地方法院檢察署97年度偵字第15105號），提起上訴，本院
判決如下：
    主  文
原判決關於戊○○殺人未遂及定應執行刑部分撤銷。
戊○○犯殺人未遂罪，處有期徒刑伍年貳月，扣案改造手槍壹把
（含彈匣壹個，槍枝管制編號：0000000000號）及制
式子彈壹顆（口徑九mm）均沒收。
    事  實
一、戊○○於民國（下同）97年10月18日23時許，受友人陳信宏
    （另由檢察官起訴）之邀，欲向丁○○尋仇，乃騎乘車牌9G
    Z-631號機車，並自其藏放處即台南市○○路某處取出於96
    年6、7月間，在臺南市○區○○路某處，由楊景祥（另由檢
    察官偵辦中）交付之具有殺傷力之仿BERETTA改造手槍1支（
    含彈匣1個）及子彈4顆（戊○○寄藏槍彈部分業經原審判處
    有期徒刑3年2月、併科罰金新台幣5萬元確定），與陳信宏
    、甲○○等數十人，至臺南縣永康市○○○街20號丁○○住
    處前，戊○○明知上開住宅內，尚有丁○○之父乙○○、胞
    兄丙○○、友人黃冠霖與許佑陞等人在一樓客廳活動，雖可
    預見其持槍朝向屋內射擊，有可能導致屋內之人死亡，竟仍
    不違背其本意，基於殺人之未必故意，於97年10月19日凌晨
    零時5分許，持上開槍枝朝該屋內大門處扣扳機3次，擊出2
    發子彈（另有1枚子彈未成功擊發，掉落在現場），幸因該
    子彈為玻璃大門所阻擋，始未造成任何人員傷亡。嗣經警方
    據報至現場處理，當場查扣口徑9㎜子彈1顆、彈殼及彈頭各
    2顆。戊○○自知難逃調查，遂於97年10月20日23時許，攜
    帶上開槍枝及子彈1顆，自行至臺南市警察局第二分局投案
    ，始查獲上情。
二、案經臺南縣警察局永康分局報請臺灣臺南地方法院檢察署檢
    察官偵查起訴。
    理  由
壹、證據能力部分：
一、按被告以外之人於審判外之言詞或書面陳述，除法律有規定
    者外，不得作為證據，刑事訴訟法第159條第1項定有明文。
    查證人甲○○、丁○○、乙○○、黃冠霖、許佑陞、丙○○
    之警詢筆錄，為被告以外之人在審判外之陳述，既經被告表
    示不同意採為證據，依前揭規定，本院認無證據能力。
二、又按被告以外之人於審判外之陳述，雖不符刑事訴訟法第15
    9條之1至第159條之4之規定，而經當事人於審判程序同意作
    為證據，法院審酌該言詞陳述或書面陳述作成時之情況，認
    為適當者，亦得為證據；又當事人、代理人或辯護人於法院
    調查證據時，知有第159條之5第1項不得為證據之情形，而
    未於言詞辯論終結前聲明異議者，視為有前項之同意，為刑
    事訴訟法第159條之5第1項、第2項所明文。又當事人、代理
    人或辯護人於調查證據時，知有刑事訴訟法第159條第1項不
    得為證據之情形，卻表示「沒有意見」等意思，而未於言詞
    辯論終結前聲明異議者，應視為已有將該等傳聞證據採為證
    據之同意（最高法院93年度臺上字第3533號及94年度臺上字
    第2976號等判決參照）。本件公訴人、被告、辯護人對於本
    案援引之下列屬傳聞證據之供述證據均未表示意見及爭執，
    且無事證顯示係公務員因違法蒐證所取得之供述證據，本院
    審酌該等供述證據作成時之情況，亦認為適於作為證據，依
    刑事訴訟法第159條之5第1項之規定，應認為均有證據能力
    。
貳、實體認定方面：
一、訊據被告戊○○固坦承於上開時、地，在乙○○等人尚在臺
    南縣永康市○○○街20號屋內時，持扣案手槍及子彈，朝屋
    內大門射擊3次，其中2顆子彈成功擊發，另1顆則掉落在現
    場，惟矢口否認有殺人之故意，辯稱：伊當時開槍並非係朝
    彈孔位置，即大門中央相當於一般人之高度射擊，而係瞄準
    天花板位置射擊，主觀上僅在恐嚇對方，而非殺人之不確定
    故意，因：(一)如果伊有意殺人，就直接打開對方家大門，不
    用遠遠站在馬路上開槍；(二)依伊最初之供述及證人甲○○、
    被害人丙○○之供述，伊係對著鐵門開槍，而當時鐵門又尚
    未放下，則伊開槍時所瞄準之位置，自係偏向天花板方向，
    而無殺人之不確定故意；(三)依卷附刑案現場勘察室內平面繪
    圖顯示，伊開槍位置前方尚有同夥在砸被害人停自家門前之
    汽車，汽車再過去才係遭槍擊之大門，則伊開槍時顯然不可
    能會往人之高度開槍，因如此極可能會傷及前方砸車之同夥
    ；(四)伊開槍後之實際彈著點，雖係在大門中央，相當於一般
    人身高範圍內之高度，惟被告初次開槍，不可能瞄那裡就打
    那裡，此應係槍管因扣板機之動作牽引及槍枝重量產生向下
    作用力因素，於槍枝擊發時往下偏移所致云云。
二、經查：
  (一)於案發現場查扣之子彈1顆、彈殼及彈頭各2顆、被告於投案
    時主動繳交之手槍1支、子彈1顆，經鑑定後，認：「手槍（
    槍枝管制編號0000000000號），係改造手槍，由仿BERETTA
    廠半自動手槍製造之槍枝，換裝土造金屬槍管、滑套、撞針
    而成，擊發功能正常，可供擊發適用子彈使用，認具殺傷力
    ；送鑑子彈1顆（此為被告投案持所繳交），認係非制式子
    彈，由金屬彈殼組合，直徑8.9㎜金屬彈頭而成，經試射，
    可擊發，認具殺傷力。送鑑子彈1顆（此為槍擊現場前馬路
    上所查獲），認係口徑9㎜制式子彈。送鑑彈殼1顆（此為槍
    擊現場前鋁門門縫內所查獲），認係已擊發之口徑9㎜（9×
    19㎜）制式彈殼。送鑑彈殼1顆（此為槍擊現場前鋁門旁所
    查獲），認係已擊發之口徑9㎜（9×19㎜）制式彈殼。送鑑
    彈頭1顆，認係已擊發撞擊變形之口徑9㎜制式銅衣彈頭，其
    上具刮擦痕。送鑑彈頭1顆，認係已擊發撞擊變形之口徑9㎜
    制式銅衣彈頭，其上具刮擦痕。送鑑彈頭2顆，經比對結果
    ，其上特徵紋痕不足，無法確認是否由同一槍枝所擊發。送
    鑑彈殼2顆，經比對結果，其彈底特徵紋痕相吻合，認係由
    同一槍枝所擊發。本案手槍（槍枝管制編號0000000000）試
    射之彈殼，經與本局檔存涉槍彈殼檔案比對結果，發現與貴
    分局97年10月26日南縣永警偵字第09710260031號刑事案件
    證物採驗紀錄表送鑑『丙○○住宅遭槍擊案』證物內彈殼二
    顆之彈底特徵紋痕均相吻合…」有內政部警政署刑事警察局
    97年12月5日刑鑑字第0970165995號鑑驗書、97年12月8日刑
    鑑字第0970166117號鑑驗書及97年12月11日刑鑑字第097019
    0507號函在卷可稽（原審卷第20-30頁），堪認被告持有之
    系爭槍、彈係具殺傷力。
  (二)又被告於上開時、地，持前開手槍及子彈，朝有人在內之臺
    南縣永康市○○○街20號大門射擊乙節，除據被告戊○○自
    承屬實外，復據在場證人陳明忠、丙○○、黃冠霖、許佑陞
    於偵查中證述綦詳（偵卷第47、50、48、49頁），另與被告
    一同前往案發現場之證人甲○○於偵查中亦證述：看到被告
    手勢比著比著，就聽到槍聲了等語明確（偵卷第42頁），復
    有刑案現場勘察室內平面繪圖1紙、案發現場及扣案證物照
    片共52張在卷可稽佐證（勘察卷第3頁、警卷第62-86頁），
    足認被告確係在屋內有人情況下，持具有殺傷力之槍、彈朝
    臺南縣永康市○○○街20號大門成功射擊2發無訛。
  (三)按殺人與傷害致人於死之區別，應以加害人有無殺意為斷，
    不以兇器種類及傷痕之多少為絕對標準，亦不能因與被害人
    素不相識，原無宿怨，事出突然，即認為無殺人之故意。又
    下手之情形如何，於審究犯意方面，為重要參考資料，故認
    定被告是否有殺人犯意，自應審酌當時情況，視其下手之輕
    重、加害之部位等，以為判斷之準據（最高法院90年度台上
    字第1808號判決可資參照）。又按刑法第13條第1項明定：
    行為人對於構成犯罪之事實，明知並有意使其發生者為故意
    。同條第2項明定：行為人對於犯罪之事實，預見其發生，
    而其發生並不違背其本意者，以故意論。前者學理上謂為意
    欲主義，後者謂為容認主義，但不論其為「明知」或「預見
    」，皆為故意犯主觀上之認識，只是程度強弱有別，行為人
    有此認識進而有「使其發生」或「任其發生」之意，則形成
    犯意，前者為確定故意、直接故意，後者為不確定故意、間
    接故意，但不論其為確定故意或不確定故意，其「明知」或
    「預見」乃在犯意決定之前，至於犯罪行為後結果之發生或
    未發生，則屬因果關係問題，因常受有物理作用之支配，非
    必可由行為人「使其發生」或「任其發生」，故犯意之認識
    與犯罪之結果為截然不同之概念，不容混淆（最高法院90年
    度台上字第7964號判決意旨參照）。本案被告明知乙○○等
    4人在臺南縣永康市○○○街20號住處一樓客廳內，猶持具
    有殺傷力之槍、彈朝客廳大門射擊，且連扣3次扳機，而觀
    諸卷附照片所示，大門上彈孔位置並非偏向天花板或地面，
    擊發之二發均係集中在大門中央處，此一高度正好係一般人
    身高範圍內，被告朝向此區域射擊，而非避開人體身高範圍
    ，顯然若使屋內人員中彈亦不違背其本意，足見被告主觀上
    並非僅止於恐嚇之意。再參諸手槍為極具殺傷力之兇器，人
    體重要器官，如心、肺、腦部等，一旦遭槍彈射入，極有可
    能因大量內出血，或心、肺臟穿孔而死亡，此一經驗法則已
    為社會大眾所知悉，被告自亦有所預見及認識，竟仍罔顧此
    一致人於死之危險，槍口對準有人所在之位置射擊，堪認已
    具殺人之不確定犯意。被告雖辯稱其若有殺人之犯意，自可
    直接打開大門開槍，惟被告若真係打開被害人之大門直接朝
    人射擊，其殺人之犯意則為直接故意而非未必故意，被告所
    辯尚有誤解。
  (四)被告於原審雖辯稱：係因臺南縣永康市○○○街20號，有人
    自屋內發射出信號彈及開槍，一時驚慌，因而開槍云云。惟
    不論係與被告共同前往尋釁之證人甲○○於偵查中證述：「
    （車隊中有何人去丙○○家？）很多人衝去他家，他們手上
    拿棍子、信號彈…（拿棍子、信號彈的人作何行為？）很多
    人發射信號，有的人朝天上，我不知道有沒有朝丙○○他們
    發射，但是我有看到很多信號彈發射後，在丙○○家中屋頂
    出現…」等語（偵卷第43-44頁），或由證人黃冠霖於偵查
    中證述：「（你到丙○○他家時，人在那裡？）到他家門口
    ，我當時跟乙○○說話，說完話後準備要走了，之後車隊就
    來了，向我們發射信號彈很多，不到十發，之後他們就一直
    逼進，我們就進到丙○○家中，我在裡面有聽到外面的人嗆
    聲說要讓我們死，就開始砸車，之後，乙○○說將鐵門拉下
    來，他們還有開槍，鐵門後來有關下來，開槍時我們人在屋
    內」等語（偵查卷第48頁），或證人丙○○於偵查中證述：
    「當時我站在我家門口與我父親說話不到幾分鐘，當時機車
    70 幾台，汽車20幾台，有100多人，當時他們手上有拿武器
    信號彈、槍、武士刀、棍子等物品，他們有拿信號彈對我家
    裡面發射7發，向我家裡及我父親開3槍，開槍時我家來不及
    放下鐵門，只放到一半」等語（偵查卷第50頁），均無人提
    及有人自臺南縣永康市○○○街20號內發射出信號彈及開槍
    ，是被告所辯與事實不符，不足採信。
  (五)至證人甲○○雖於本院到庭結證稱：「（在檢察官那裡你說
    看到戊○○拿槍比鐵門，是否看清楚他拿槍是在瞄何處？）
    看到他開上面（以手朝上筆45度）。」等語（本院卷第156
    頁），然證人甲○○於偵訊時係供稱：「當時我看到他站在
    路中央，右手拿著短東西對著丙○○家的鐵門比著比著。」
    等語（偵卷第42頁），而被告開槍當時，被害人丙○○家的
    鐵門已放到一半，業據被害人丙○○供稱無訛（偵卷第50頁
    ），是因證人甲○○於偵訊時之陳稱語意不明，是否與其於
    本院之證詞一致，甚有疑義。況甲○○因被告持槍射擊之本
    案，亦經臺灣臺南地方法院檢察署檢察官以98年度偵字第15
    83號起訴證人甲○○等人與被告共同涉有殺人未遂等罪嫌，
    有該起訴書在卷可憑（本院卷第95-134頁），是甲○○既經
    檢察官認定為本案之共同被告而涉有共同殺人未遂罪嫌，是
    其於本案之證詞即有利害關係而難期其客觀公正，則證人甲○○之證詞尚難採為有利於被告之認定。
  (六)本院依被告之聲請函詢內政部警政署刑事警察局有關槍枝射
    擊之角度，該局於98年6月6日以刑鑑字第0980058745號函覆
    稱：「依彈道理論而言，本案之射擊角度會隨著瞄準點（一
    樓之天花板）與射擊者距離的遠近而改變，距離越近垂直角
    度越大，反之越小…有關依本件之彈著點及開槍之人所處之
    位置（彈殼及未擊發子彈處），其手槍擊發時瞄準之點，是
    否可能為一樓之天花板，而因手指扣扳機動作之牽引及槍枝
    重量向下作用力等因素，而致彈著點向下偏移，因涉及開槍
    者之射擊技術、持槍姿勢及槍枝重量等因素，故本局無法據
    此推判。」有該函在卷可稽（本院卷第73頁），是自難僅憑
    彈著點及被告站立的位置判斷出被告射擊瞄準之點。
  (七)依刑案現場勘察室內平面繪圖顯示，現場遺留證物處與遭槍
    擊處中間雖停放有自用小客車5439-MJJ號，然被告於警詢供
    稱：「他們的大門是玻璃門，當時鐵門有拉下來約3分之1，
    我有看到他們退到距離大門很遠，所以才敢朝大門的鐵門開
    槍。…（你站在何處開槍？）我在他家大門口外，約我的4
    大步距離開槍的…」等語（見警卷第10頁背面），足認被告
    站立之位置應係在車旁，與瞄準大門處相距亦不遠，是被告
    自應能輕易的避開近處之同伴而瞄準被害人住處大門，再參
    諸卷附之照片顯示，被告擊發之二顆子彈，其彈著點均在大
    門之中央處，若如被告所辯其係因射擊技術不佳致瞄準點往
    下偏移，則依被告之擊發技術，自不可能二顆子彈之彈著點
    相距甚近，是被告辯稱其係瞄準鐵門上方云云，尚難採信。
  (八)綜上，被告持具有殺傷力之槍、彈朝屋內有人之大門中央處
    射擊，其雖無殺人之直接故意，惟其射擊行為，依前開所述
    應認其有殺人之不確定故意無訛。本案事證已明，被告犯行
    洵堪認定。
三、按行為人對於構成犯罪之事實，預見其發生而其發生並不違
    背其本意者，以故意論，刑法第13條第2項定有明文。被告
    可預見持具有殺傷力之槍、彈朝屋內有人之大門（人之高度
    ）射擊，將有可能導致屋內人死亡，竟仍持槍朝屋內射擊，
    係犯刑法第271條第2項、第1項之殺人未遂罪。被告以一行
    為，同時向被害人乙○○等4人開槍，使陳明忠等4人均有中
    彈死亡之可能，侵害同種法益，觸犯相同罪名，應依刑法第
    55條規定，從一重論處刑法第271條第2項第1項之殺人未遂
    罪。被告已著手於殺人犯行，而未至殺人之結果，為未遂犯
    ，應依刑法第25條第2項減輕其刑。
四、原審就此部分審理結果，認被告罪證明確，因予論罪科刑，
    固非無據。惟查：本件被告係持系爭槍、彈殺人而未遂，原
    審於被告犯殺人未遂罪主文項下，漏未諭知扣案之槍、彈應
    予沒收，容有未洽。被告上訴就此部分否認犯行，雖屬無據
    ，惟原判決既有上開可議，自屬無可維持，應由本院就此部
    分予以撤銷改判（含定應執行刑部分），以期適法。爰審酌
    被告並無前科，素行良善，甫年滿十八歲，智慮未斟成熟，
    與被害人乙○○等人並無何冤仇，因一時衝動而向乙○○等
    人在內之大門開槍，雖危及乙○○等人之生命法益，惟慮及
    被告之年輕識淺，且係基於不確定之故意持改造之手槍朝大
    門射擊之犯罪手段，本院認原審量處有期徒刑6年，稍嫌過
    重，爰改判如主文第2項所示之刑。又扣案手槍1支（槍枝管
    制編號0000000000號，含彈匣）、口徑九㎜制式子彈壹顆，
    均屬違禁物，應依刑法第38條第1項第1款，宣告沒收；其餘
    子彈，或已為被告所擊發，或為鑑定時試射完畢，均已無殺
    傷力，爰不為沒收之諭知，附此敘明。
據上論斷，應依刑事訴訟法第369條第1項、第364條、第299條第
1項前段，刑法第271條第2項、第1項、第25條、第38條第1項第1
款、第55條，判決如主文。
本案經檢察官邱克斌到庭執行職務
中    華    民    國    98    年    7     月    16    日
                  刑事第二庭  審判長法  官  葉居正
                                    法  官  郭千黛
                                    法  官  洪碧雀
以上正本證明與原本無異。
如不服本判決應於收受送達後10日內向本院提出上訴書狀，其未
敘述上訴理由者，並得於提起上訴後10日內向本院補提理由書（
均須按他造當事人之人數附繕本）「切勿逕送上級法院」。
                                    書記官  魏芝雯
中    華    民    國    98    年    7     月    16    日
附錄本案論罪科刑法條全文
中華民國刑法第271條：
殺人者，處死刑、無期徒刑或10年以上有期徒刑。
前項之未遂犯罰之。
預備犯第1項之罪者，處2年以下有期徒刑。


司法院資訊處製作；財團法人民間司法改革基金會備份。
